【裁判字號】    99,上訴,1525
【裁判日期】    991111
【裁判案由】    妨害性自主
【裁判全文】
臺灣高等法院臺中分院刑事判決        99年度上訴字第1525號
上  訴  人  臺灣苗栗地方法院檢察署檢察官
上  訴  人
即  被  告  丙○○
選任辯護人  許盟志律師
上列上訴人等因被告妨害性自主案件，不服臺灣苗栗地方法院99
年度訴字第40號中華民國99年6月17日第一審判決（起訴案號：
臺灣苗栗地方法院檢察署98年度偵字第4333號），提起上訴，本
院判決如下：
    主  文
原判決關於丙○○有罪部分撤銷。
丙○○被訴於民國96年底某日之強制性交部分無罪。
其餘(即檢察官)之上訴駁回。
    理  由
一、公訴意旨略以：上訴人即被告(下稱被告)丙○○係任職於苗
    栗客運司機，自民國(下同)96年7月份起，00000000A（下稱
    A女，真實姓名年籍詳卷，領有輕度智障之身心障礙手冊）
    因經常乘坐被告所駕駛之「頭份-南庄」往返車上下班而結
    識，被告丙○○竟基於妨害性交之故意，於96年7、8月間某
    日，在苗栗縣南庄鄉客運總站處，見A女獨自1人，將A女強
    押上車，至不詳某處，以違反A女之意願方式，對A女強制性
    交1次。又於96年底某日，搭載A女至其苗栗縣三灣鄉○○街
    00號住處，以違反A女之意願方式，對A女強制性交得逞1次
    。嗣經A女父親00000000B（年籍詳卷，下稱B男）發現報警
    ，始悉上情，因認被告涉犯刑法第222條第1項之強制性交罪
    嫌等語。
二、按犯罪事實應依證據認定之，無證據不得認定犯罪事實；又
    不能證明被告犯罪者，應諭知無罪之判決，刑事訴訟法第
    154條第2項、第301條第1項分別定有明文。又認定不利於被
    告之事實，須依積極證據，苟積極證據不足為不利於被告事
    實之認定時，即應為有利於被告之認定，更不必有何有利之
    證據。此之所謂證據，須確屬能為被告有罪之證明，而無瑕
    疵可指者，始足當之；再者，犯罪事實之認定，應憑證據，
    所謂證據，須適於為被告犯罪事實之證明者，始得採為斷罪
    資料，如未能發現相當證據，或證據不足以證明，自不能以
    推測或擬制之方法以為裁判基礎；又刑事訴訟法上所謂認定
    犯罪事實之證據，係指足以認定被告確有犯罪行為之積極證
    據而言，該項證據自須適合於被告犯罪事實之認定，始得採
    為斷罪資料。所謂認定犯罪事實所憑之證據，雖不以直接證
    據為限，間接證據亦包括在內，然而無論直接或間接證據，
    其為訴訟上之證明，須於通常一般人均不致有所懷疑，而得
    確信其為真實之程度，始得據之為有罪之認定，倘其證明尚
    未達到此一程度，而有合理懷疑存在時，即應為無罪之判決
    ；而現行刑事訴訟法並無禁止被害人於公訴程序為證人之規
    定，自應認被害人在公訴程序中具有證人適格(即證人能力)
    ，然被害人與一般證人不同，其與被告處於絕對相反之立場
    ，其陳述之目的，在使被告受刑事訴追處罰，內容未必完全
    真實，證明力自較一般證人之陳述薄弱。故被害人縱立於證
    人地位而為指證及陳述，且其指證、陳述無瑕疵可指，仍不
    得作為有罪判決之唯一依據，應調查其他證據以察其是否與
    事實相符，亦即仍須有補強證據以擔保其指證、陳述之真實
    性，始得採為斷罪之依據（最高法院29年上字第3105號、30
    年上字第816號、40年台上字第86、53年台上字第656、2750
    號、76年台上字第4986 號判例、94年度台上字第3326號判
    決參照）。且檢察官就被告犯罪事實，應負舉證責任，並指
    出證明之方法，刑事訴訟法第161條第1項亦定有明文。因此
    ，被告並無自證無罪之義務，此乃無罪推定之原則。是以何
    項卷證資料有利於被告或不利於被告，應由擔任公訴角色之
    檢察官盡其舉證之義務，此乃上開法條規定公訴人於刑事訴
    訟程序進行中應盡之法定義務。故最高法院著有92年台上字
    第128號判例，闡明「刑事訴訟法第161條已於91年2月8日修
    正公布，其第1項規定：檢察官就被告犯罪事實，應負舉證
    責任，並指出證明之方法。因此，檢察官對於起訴之犯罪事
    實，應負提出證據及說服之實質舉證責任。倘其所提出之證
    據，不足為被告有罪之積極證明，或其指出證明之方法，無
    從說服法院以形成被告有罪之心證，基於無罪推定之原則，
    自應為被告無罪判決之諭知」之意旨甚明。
三、訊據被告丙○○固坦承因為A女常搭其公車而認識A女，惟堅
    決否認有何對強制性交之犯行，辯稱：其跟A女不熟，不知A
    女為何要這樣指控，其與家人同住，住處附近也有住家，豈
    有可能帶A女回家性交，亦沒有將A女載到沒有人的地方性侵
    ，其從未打電話或傳簡訊給A女，都是A女打電話給其。有一
    次A女老闆娘打電話給其說，她從被害人手機看到其的電話
    ，問其是丙○○嗎，其說是，老闆娘說其的事她都知道，其
    覺得很奇怪，其只是開車而已，97年8月底被害人伯母會同
    南庄派出所所長到其公車站點明其及魏○○、陳○○3位司
    機到被害人家裡談，不知他們兩人有無談成等語。經查：
  被告之辯護人於本院審理中，雖指稱被害人A女所繪房間圖
    並非A女所繪製，並無證據能力云云，惟此並非法定證據排
    除事由，應認為對於證據能力未提出合法爭執，上開證據並
    不存在證據排除事由，而有證據能力。再按被告以外之人於
    審判外之陳述，雖不符刑事訴訟法第159條之1至同條之4之
    規定，而經當事人於審判程序同意作為證據，法院審酌該言
    詞陳述或書面陳述作成時之情況，認為適當者，亦得為證據
    ；當事人、代理人或辯護人於法院調查證據時，知有第159
    條第1項不得為證據之情形，而未於言詞辯論終結前聲明異
    議者，視為有前項之同意，同法第159 條之5定有明文。立
    法意旨在於傳聞證據未經當事人之反對詰問予以核實，原則
    上先予排除。惟若當事人已放棄反對詰問權，於審判程序中
    表明同意該等傳聞證據可作為證據；或於言詞辯論終結前未
    聲明異議，基於尊重當事人對傳聞證據之處分權，及證據資
    料愈豐富，愈有助於真實發見之理念，且強化言詞辯論主義
    ，使訴訟程序得以順暢進行，上開傳聞證據亦均具有證據能
    力。本件其餘在下列判決理由中所載被告以外之人於審判外
    所為陳述經援引為證據者（包括各項書證），因檢察官與被
    告、辯護人於本院辯論終結前，對於證據能力均不爭執，本
    院審酌各該證據作成時之狀態，也認無不法取供之情形，與
    待證事實具有關聯性等情況，認為適當，應認得為本案之證
    據，故亦均有證據能力。
  上開公訴意旨所指之事實，固據被害人A女於檢察官偵訊及
    原審證述在卷，然為被告所堅詞否認，且A女於偵訊中證稱
    ：被告是伊頭份公車司機，每天載伊回家之人，伊是去美髮
    店上班時才給被告載，被告有開自己的車單獨載伊1個人走
    ，是在97年穿短袖時某日晚上將伊硬拉上車，載到不知某處
    後，被告自駕駛座爬到伊座位將伊壓著，伊有推他推不動，
    被告再用他尿尿的地方放進伊尿尿的地方，事後再把伊載到
    頭份公車站讓伊自己坐公車回去。之後被告也是在伊美髮店
    晚上8點半下班後，將伊載至被告房間，以半推半拉方式下
    車，被告屋內沒有其他人，到房間後被告將伊壓在床上，親
    伊胸部，並脫光雙方衣服，將其生殖器放入伊體內，後來被
    告再將伊載至○○公車站。之後還有在車上，在房間只有1
    次，被告有告訴伊已婚，被告房間沒有廁所，被告在伊搭公
    車時跟伊聊天，伊都回答是或不是。被告都趁伊姐姐放假，
    伊在南庄等公車上班的時候，將伊拉上車，欺負完之後再載
    伊到上班的地方，被告不會打電話到伊上班的地方，在被告
    房間這次也是在上班時將伊載走，也有下班時從頭份將伊載
    走，事後就將伊放在頭份，被告會打手機給伊，不會傳簡訊
    給伊，伊討厭這樣的事等語(見偵字卷第14至16頁)，於原審
    審理時證稱：伊認識被告是在坐車的時候，被告開公車，是
    司機，伊不知道被告的行動電話號碼，但之前知道。被告知
    道伊的行動電話號碼，伊有打過行動電話給被告，被告也有
    打過行動電話給伊，被告之電話號碼是被告跟伊說的，伊之
    電話號碼是伊告訴被告，是因為被告一直問。在伊搭公車的
    時候，與被告不會聊天。伊有遭被告強姦，次數想不起來，
    有在被告家裡及車上，伊沒有故意要害被告，伊有大叫。乙
    ○○曾經在伊的手機裡面發現被告丙○○的電話號碼，但她
    發現之後，伊不記得她有無打電話給被告丙○○，亦不記得
    被告等好幾人有到伊家裡給伊指認這件事。伊不記得被告在
    車上與伊發生關係是在上班前或下班後，亦不記得伊到被告
    車上之情況及事後如何回家，且不記得在被告家發生關係是
    在早上、下午或晚上，不記得被告房間之擺設情形，伊去被
    告房間先後並未遇到被告之家人，伊不記得當天有沒有人在
    被告家。伊在車上不願意與被告發生關係，伊有踢他、大叫
    ，車子旁邊沒有其他人。伊在被告房間發生關係這次伊亦不
    願意，有推被告、大叫。伊不記得在車子及房間發生關係之
    經過時間有多久，伊平常8點半下班，但不一定準時，有時
    會比較晚，被告在公車站有將伊押上車，伊有反抗、大叫，
    伊不記得當時公車站有無其他人，伊都是每天從家裡到車站
    坐同一路線之公車上班，每週工作7天，被告是其中1位駕駛
    公車之司機，伊有被告之電話號碼記在手機內，但不記得被
    告之電話號碼，伊有跟被告發生過性關係，次數不記得了，
    比較確定的只有1次，那次地點在哪裡不知道，是在被告家
    裡的房間，有廁所在房間外面，房間裡面沒有廁所，當時被
    告家沒有其他人在，伊沒有同意跟被告發生性關係，伊有說
    不要，有大叫等語(見原審卷第60至73頁)，A女於偵查中就
    伊係在上班時或下班後遭被告性侵害，遭性侵害之後將伊送
    往頭份公車站或上班的地方，前後供述已然不一。其於原審
    審理中，對於被告之行動電話號碼、遭被告性侵害之次數、
    被告在車上與伊發生關係是在上班前或下班後、伊到被告車
    上之情況及事後如何回家、在被告家發生關係是在早上、下
    午或晚上、被告房間之擺設情形、被告家當天有沒有人在被
    告家、在車子及房間發生關係之經過時間有多久、公車站有
    無其他人、乙○○發現之後有無打電話給被告丙○○、被告
    等好幾人有無到伊家裡給伊指認等情均已不復記憶，且A女
    於原審審理中作證時，整體陳述並非流暢，常有停頓沈默之
    情形，此情形並普遍存在於整個訊問過程，甚至須由詰問者
    予以誘導訊問始能回答問題，再對照A女因輕度智障領有身
    心障礙手冊(見偵字卷第84頁證物封套內)，於本案又同時指
    證被告、張○○、游○○等3人對伊性侵，其證述內容未必
    完整，況其就被告如何在客運總站處將A女強押上車，又如
    何不被他人發覺，以及究竟被告對於A女強制性交之實際時
    間、地點等情，均無法具體明確陳述，因而有礙被告訴訟防
    禦權之行使，自應調查其他證據以察其是否與事實相符，亦
    即仍須有補強證據以擔保其指證、陳述之真實性，始得採為
    斷罪之依據。
  觀諸檢察官於起訴書證據清單編號6之A女繪製之擺設圖，A
    女所指被告為本案行為時之房間，並無廁所在內，從房門口
    進入後左方靠牆壁為雙人床，右方靠牆壁為化妝台，雙人床
    對面為衣櫃及電視，電視後面即為窗戶(見97年度他字第874
    號卷第36頁)，與被告於98年10月26日檢察官偵查時自己所
    繪2樓房間圖，從房門口進入後右方靠牆壁為床及置物箱，
    左方靠牆壁為椅子，雙人床對面為桌子、電腦及燈，電腦後
    面為窗戶(見偵字卷第52頁)，及警員於97年12月5日至被告
    住處2樓房間所拍攝之照片(見偵字卷第32至33頁)，走廊右
    邊第1間從房門進入左側靠牆有1張單人床，床旁側上方有窗
    戶，右側為整排之矮櫃及層櫃；左邊第1間(即被告所繪)從
    房門口進入後右方靠牆壁為床及置物箱，左方靠牆壁為椅子
    ，床對面為2張書桌，桌上分別有電腦及電視，電視後面為
    窗戶；左邊第2間從房門口進入右方靠牆有2滑輪箱，上有書
    架，房間中間有1張椅子，雙人床靠右後側窗戶邊，左側靠
    窗有電腦及電腦桌。就A女所繪入門左方為雙人床，明顯與
    照片所示入門右方為床鋪一節不吻合，房間內亦無A女所指
    之化妝台、衣櫃等家具，參以警員係於97年12月5日對被告
    製作警詢筆錄當日即前往被告住處拍攝，被告應無機會事先
    更動房間內大型家具(衣櫃、化妝台)之擺設位置，是A女所
    繪製之被告房間擺設圖，明顯與事實不符，自難憑以為A女
    證述內容之佐證。
  此外，證人B男即A女之父於偵查及原審證述：被害人A女有
    說姓謝的在下班後把她拉到他自己的自用車上，載到偏遠的
    地方性侵，是其二哥在97年9月份找了3個公車司機給A女指
    認，當天A女有指認被告欺負她等語(見偵字卷第58至59頁、
    原審卷第76至78頁)；證人魏○○、陳○○於偵查中證稱：
    有一天傍晚其等及被告丙○○就到被害人A女家裡去，就叫
    被害人A女出來指認，被害人A女就當場指認被告丙○○，被
    害人指著被告時就一直哭，沒有講話等語(見偵字卷第72至
    73 頁)，其等證述內容均係得自於A女之表現，與A女本人之
    陳述無異，亦難據以為證人A女證述之佐證。另證人即美髮
    店老闆娘乙○○雖於偵查審理中證稱：有一天伊有問A女說
    怎麼會認識謝姓司機，A女回答說她很常坐他的車，伊就再
    反問被害人A女有無發生性關係，A女就答有，伊就先打電話
    給被告，跟被告說「你們的事情我都知道」，被告感覺有點
    慌張，就說不要隨便冤枉他等語(見偵字卷第66頁)，惟於本
    院審理中證稱：伊回撥給被告，被告如何回答伊已記不太起
    來，伊主要是請他們不要再打電話給A女，伊不清楚被告性
    侵A 女之次數，亦無就此與被告聊過，伊有問過A女有關被
    告性侵害之事，但A女說詞反反覆覆，有時說有，有時說沒
    有，伊沒有跟A女多聊，只要伊等對A女大聲講話，她就緊張
    、說話就會不清不楚，說的內容會顛倒、不一樣等語(見本
    院99 年10月28日審判筆錄第4至5頁)，益見A女有因緊張而
    說詞反覆之情形。
  再被告於原審拒絕接受測謊(見原審卷第36頁)，而經原審向
    承辦測謊業務之專業機關即內政部警政署刑事警察局詢問是
    否會因受測人之個性易緊張而影響測謊結果，其所得答覆為
    ：目前採取之測謊技術為區域比對法，係以受測人自身之生
    理反應為自我參照基準，若受測人測試時有良好之生理狀況
    ，經一位適格測謊人員依照標準作業程序，蒐集到穩定可解
    讀之生理反應資料下，受測人個性易緊張類型者，應不致影
    響其測謊結果，此有該局99年4月27日刑鑑字第0990053476
    號函附卷可稽(見原審卷第48頁)，惟被告本有拒絕測謊之權
    利，自不得以被告不願接受測謊，而推定被告犯罪。
  另被告之辯護人依原審所調取之苗栗汽車客運股份有限公司
    於96年7月至12月，在頭份總站開往南庄每日發車時刻表最
    後一班發車時刻為21時45分（見原審卷第27、28頁），主張
    被告駕車自住處往返頭份公車站須41分鐘，被害人於晚上20
    時30分以後下班，如係遭被告強押上車返家強制性交，應來
    不及趕上21時45分發車之末班車，而請求本院履勘被告製作
    之光碟部分，因本院認被告被訴犯罪之積極證據不足，故就
    此有利被告之部分自無加以調查之必要，附此說明。
四、綜上所述，本件告訴人A女所指被告丙○○違反其意願對其
    強制性交等情事，除A女所舉證詞尚有瑕疵外，別無其他積
    極證據可證明屬實，被告所辯其未違反A女意願強制性交等
    情事堪以採信。本案公訴人憑以認定被告涉有上開犯行之論
    據，在客觀上未達於通常一般人均不致有所懷疑之程度。此
    外，本院復查無其他積極證據足資證明被告有何公訴人所指
    之妨害性自主犯行，被告犯罪即屬不能證明。被告被訴於96
    年底某日之強制性交部分，原審未予詳查，逕為被告有罪之
    判決，尚有未洽，被告否認有此部分犯罪而提起上訴，指摘
    原判決不當，為有理由；檢察官另提起上訴，指摘原判決此
    部分量刑過輕，則為無理由，惟原判決此部分既有不當，自
    應由本院將原判決此部分予以撤銷，並為被告無罪之諭知。
    至就被告被訴於96年7、8月間某日之強制性交部分，原審依
    據上述理由，認檢察官此部分之舉證不足，因而依刑事訴訟
    法第301條第1項為被告無罪判決之諭知，經核尚無不合。檢
    察官提起上訴，認被害人A女業已明確陳述有多次遭被告強
    制性交，原審以A女之證述欠缺明確而判決被告無罪，忽略
    乙○○之證詞，顯有必要證據未盡調查之能事，指摘原判決
    此部分諭知被告無罪為不當，為無理由，此部分應駁回檢察
    官之上訴。
據上論斷，應依刑事訴訟法第368條、第369條第1項前段、第364
條、第301條第1項，判決如主文。
本案經檢察官甲○○到庭執行職務。
中    華    民    國    99    年    11    月    11    日
            刑事第五庭    審判長法  官  趙  春  碧
                                法  官  卓  進  仕
                                法  官  林  宜  民
以上正本證明與原本無異。
檢察官得上訴。
被告不得上訴。
如不服本判決應於收受送達後十日內向本院提出上訴狀，其未敘
述上訴之理由者並得於提起上訴後十日內向本院補提理由書（均
須按他造當事人之人數附繕本）「切勿逕送上級法院」。

                                書記官  吳  雅  菁

中    華    民    國    99    年    11    月    11    日

司法院資訊處製作；財團法人民間司法改革基金會備份。
